【裁判字號】    97,重訴,5
【裁判日期】    980311
【裁判案由】    違反槍砲彈藥刀械管制條例
【裁判全文】
臺灣宜蘭地方法院刑事判決               97年度重訴字第5號
公  訴  人  臺灣宜蘭地方法院檢察署檢察官
被      告  甲○○
選任辯護人  吳振東律師
被      告  乙○○
指定辯護人  曾文杞律師
上列被告因違反槍砲彈藥刀械管制條例案件，經檢察官提起公訴
（96年度偵字第4762號），本院判決如下：
    主  文
甲○○、乙○○均無罪。
    理  由
一、本件公訴意旨略以：被告甲○○在宜蘭縣羅東鎮○○街30之
    2號經營「皇佳模型店」，以販售玩具、模型為業，其未經
    許可，於民國92年至93年間某日，在上開模型店，以新臺幣
    1萬餘元價格，販賣具殺傷力之空氣槍1把（槍枝管制編號00
    00000000號）連同高壓氣體鋼瓶5瓶予被告乙○○，被告乙
    ○○亦明知該槍枝有殺傷力，仍未經許可而持有。嗣於96年
    11月23日下午3時20分許，為警在被告乙○○宜蘭縣羅東鎮
    ○○街36號4樓之3住處搜索查獲，並扣得上開槍枝及鋼瓶等
    語。因認被告甲○○涉犯槍砲彈藥刀械管制條例第8條第1項
    之販賣空氣槍罪嫌、被告乙○○涉犯同條第4項之持有空氣
    槍罪嫌。
二、按犯罪事實應依證據認定之，無證據不得認定犯罪事實﹔不
    能證明被告犯罪者，應諭知無罪之判決，刑事訴訟法第154
    條第2項、第301條第1項分別定有明文。又刑事訴訟法第161
    條第1項規定，檢察官就被告犯罪事實，應負舉證責任，並
    指出證明之方法。因此，檢察官對於起訴之犯罪事實，應負
    提出證據及說服之實質舉證責任。倘其所提出之證據，不足
    為被告有罪之積極證明，或其闡明之證明方法，無從說服法
    官以形成被告有罪之心證，基於無罪推定之原則，自應為被
    告無罪判決之諭知（最高法院92年臺上字第128號判例要旨
    參照）。
三、公訴人據以認定被告甲○○、乙○○分別涉有槍砲彈藥刀械
    管制條例第8條第1項、第8條第4項之罪嫌，無非係以(1)被告
    甲○○、乙○○之自白；(2)宜蘭縣政府警察局搜索扣押筆錄
    ；(3)扣案槍枝管制編號0000000000號空氣槍1把、鋼瓶5瓶；
    (4)內政部警政署刑事警察局96年12月7日刑鑑字第096018158
    3號槍彈鑑定書；及(5)被告甲○○、乙○○均自承曾經試打
    扣案槍枝管制編號0000000000號槍枝，顯見其等均知悉該槍
    枝係有殺傷力等情，作為論據。惟訊據被告甲○○、乙○○
    均堅詞否認犯行，被告甲○○辯稱：伊經營皇佳模型店十餘
    年，只賣玩具模型槍，從未販賣具殺傷力之槍枝，扣案槍枝
    管制編號0000000000號槍枝是伊向驥楊有限公司進貨，經伊
    使用BB彈丸打紙板試射後，判斷沒有殺傷力，才會出售予顧
    客即被告乙○○，扣案槍枝管制編號0000000000號之空氣槍
    確實是玩具模型槍等語。被告乙○○辯稱：伊購買上開槍枝
    是用來比賽、玩生存遊戲用的，根本不知道上開槍枝有殺傷
    力，如果知道持有上開槍枝會觸犯法律的話，伊根本不敢玩
    等語。
四、證據能力：
    按鑑定人由審判長、受命法官或檢察官鑑定事項有特別知識
    經驗者，或經政府機關委任有鑑定職務者，選任1人或數人
    充之；鑑定之經過及其結果，應命鑑定人以言詞或書面報告
    ；法院或檢察官得囑託醫院、學校或其他相當之機關、團體
    為鑑定，或審查他人之鑑定，並準用第203條至第206條之1
    規定，刑事訴訟法第198條、第206條第1項、第208條第1項
    分別定有明文。本件卷附內政部警政署刑事警察局之96年12
    月7日刑鑑字第0960181583號槍彈鑑定書（偵查卷第5至9頁
    ）1份，雖係被告甲○○、乙○○以外之人即內政部警政署
    刑事警察局於審判外之書面陳述，而屬傳聞證據。然於司法
    警察機關調查中之案件，為因應實務上，或因量大、或有急
    迫之現實需求，併例行性當然有鑑定之必要者，例如毒品之
    種類與成分、尿液之毒品反應，或者槍彈有無殺傷力等鑑定
    ，基於檢察一體原則，得由該管檢察長對於轄區內之案件，
    以事前概括選任鑑定人或囑託鑑定機關、團體之方式，俾便
    轄區內之司法警察官、司法警察對於調查中之此類案件，得
    即時送請先前已選任之鑑定人或囑託之鑑定機關、團體實施
    鑑定，以求時效。此種由司法警察官、司法警察送請檢察官
    概括選任之鑑定人或囑託鑑定機關、團體所為之鑑定結果，
    與檢察官選任或囑託為鑑定者，性質上並無差異，是應認上
    開槍彈鑑定書，為刑事訴訟法第159條第1項規定之例外情形
    ，有證據能力。被告乙○○之辯護人認上開槍彈鑑定書不具
    證據能力，容有誤會，核先敘明。
五、經查，被告甲○○經營「皇佳模型店」，於91至92年間某日
    ，在上開模型店以新臺幣1萬餘元價格，販賣本件扣案之槍
    枝管制編號0000000000號空氣槍1把連同高壓氣體鋼瓶5瓶予
    被告乙○○，被告乙○○購買後持有該空氣槍直至96年11月
    23日警方查獲等情，乃據被告甲○○、乙○○一致陳述在卷
    ，並有上開槍枝、鋼瓶扣案可佐。惟被告甲○○、乙○○及
    其等之辯護人分別以前詞置辯，否認對於扣案槍枝之殺傷力
    有所認識。是本件厥應審究者，乃上開扣案槍枝是否具殺傷
    力，以及被告甲○○、乙○○在主觀上是否對於扣案槍枝具
    殺傷力乙節有所認識。經查：
 (一) 就槍枝是否具殺傷力部分：
  1.依內政部警政署刑事警察局96年12月9日刑鑑字第096018158
    3號槍彈鑑定書所附殺傷力之相關數據：(一)依日本科學警察
    研究所之研究結果，彈丸單位面積動能達20焦耳/平方公分
    ，則足以穿入人體皮肉層。(二)該局對活豬作射擊測試結果，
    彈丸單位面積動能達24焦耳/平方公分，則足以穿入豬隻皮
    肉層。(三)美國軍醫總署定義：彈丸撞擊動能達58呎磅（約為
    78.6焦耳），則足以使人喪失戰鬥能力（見偵查卷第6至7頁
    ）。依內政部警政署刑事警察局之試驗，穿入豬隻之皮肉層
    ，須有每平方公分24焦耳以上之動能，如槍枝發射金屬彈丸
    之動能威力尚不足以穿入豬隻皮肉，則較諸一般鋒利刀械尚
    且不如，苟謂如此威力程度之槍枝，即認係槍砲彈藥刀械管
    制條例所指具殺傷力之槍枝，難謂與社會國民之刑罰感情觀
    念相符，顯非立法本意。至前述日本科學警察研究所之研究
    結果，雖20焦耳/平方公分以上之單位面積動能即足以穿入
    人體皮肉層，惟此單位面積動能之穿入情形如何、深淺情況
    ，及是否逾於一般刀械之嚴重性等節，均未臻明確，尚難遽
    以採用作為判斷有無殺傷力之標準；是綜前所述，本院認為
    ，雖每平方公分20焦耳以上之單位面積動能即足以穿入人體
    皮肉層，但尚不能謂每平方公分動能20焦耳之槍枝，即具有
    槍砲彈藥刀械管制條例所謂之殺傷力。應以每平方公分動能
    24焦耳，為槍砲彈藥刀械管制條例之殺傷力標準，核先敘明
    。
  2.本件扣案之槍枝管制編號0000000000號槍枝1把，經送內政
    部警政署刑事警察局鑑驗結果，認係氣體動力式槍枝，以小
    型高壓氣體鋼瓶內氣體為發射動力，經以金屬彈丸測試3次
    ，其中彈丸（直徑6.0mm、重量約0.88g）最大發射速度為
    129公尺/秒，計算其動能為7.3焦耳，單位面積動能為25焦
    耳/平方公分。此有該局96年12月7日刑鑑字第0960181583號
    槍彈鑑定書在卷可稽（見偵查卷第5至7頁）。已逾前述殺傷
    力標準，依前揭說明，應認該扣案空氣槍在客觀上具有殺傷
    力。
 (二) 被告甲○○主觀上之認識部分：
  1.按（90年11月14日修正前）槍砲彈藥刀械管制條例第10條第
    1項之罪，須未經許可，製造、販賣或運輸第4條第1款所稱
    其他可發射金屬或子彈具有殺傷力之各式槍砲始能成立，自
    以行為人對其所製造、販賣或運輸可發金屬或子彈之槍砲具
    有殺傷力之認識為必要，如無此認識，自信為無殺傷力之槍
    砲而販賣，則其認識之事實與所發生之事實相齟齬，應阻卻
    故意，不成立該罪（最高法院79年度臺上字第4973號判決意
    旨參照）。又每把槍枝射擊時之單位面積動能若干，須經鑑
    定單位實地測試始可確定，甚難於事前預測，若非專業人員
    ，尚難苛責其以空氣槍壓縮後試射，即認識該槍枝係具有殺
    傷力，故不得遽認係有違反槍砲彈藥刀械管制條例之故意。
  2.依前所述，扣案槍枝管制編號0000000000號槍枝經送內政部
    警政署刑事警察局鑑定，該局試射3次結果，最大之發射單
    位面積動能為25焦耳/平方公分，已如前述；經本院向該局
    函詢其他2次測試結果，經該局函覆稱：另2次測試之動能分
    別為6.4、6.3焦耳；單位面積動能分別為22、22焦耳/平方
    公分，此有該局97年11月3日刑鑑字第0970141465號函存卷
    可查（見本院卷第50頁）。本院另將上開扣案槍枝送法務部
    調查局鑑定結果，經法務部調查局分別以球形塑膠材質BB彈
    丸（直徑6mm、重0.11g；直徑6mm、重0.33g）及球形鐵珠彈
    丸（直徑5.9mm、重0.83g）供裝填實際射擊，並以彈速測定
    儀於槍口前方1公尺處測得發射彈丸速度再換算發射彈丸面
    積動能結果：(一)第1次發射5顆球形鐵珠彈丸，測得16.472、
    21.563、21.746、16.776、21.503焦耳/平方公分；(二)第2次
    發射3顆球形BB彈丸（直徑6mm、重0.33g），測得14.697、
    14.231、14.604焦耳/平方公分；(三)第3次發射球形BB彈丸（
    直徑6mm、重0.11g），測得8.184、7.803、7.837焦耳/平方
    公分；(四)第4次發射3顆球形鐵珠彈丸，測得20.750、20.678
    、20.196焦耳/平方公分；(五)第5次發射5顆球形鐵珠彈丸，
    測得21.708、13.903、21.154、21.333、21.513焦耳/平方
    公分；(六)第6次發射5顆球形鐵珠彈丸，測得21.493、21.232
    、20.812、20.218、20.224焦耳/平方公分。此有法務部調
    查局97年10月31日調科參字第09700445340號鑑定通知書（
    見本院卷第68至69頁）存卷可考。則綜合前揭內政部警政署
    刑事警察局及法務部調查局對於扣案槍枝之試射結果，上開
    鑑定單位裝填金屬彈丸實際試射共計21次（內政部警政署刑
    事警察局3次、法務部調查局18次），僅有1次發射單位面積
    動能超過24焦耳/平方公分，且該次測得數值25焦耳/平方公
    分，亦僅略逾前述殺傷力之標準而已。依此而論，扣案槍枝
    管制編號0000000000號之空氣槍經鑑定結果，僅在最佳射擊
    狀況下，偶然出現具前述殺傷力程度之情形，其他射擊情況
    則單位面積動能無法達到上述殺傷力之標準。是縱使被告甲
    ○○向驥楊有限公司進貨後，裝填金屬彈丸試射上開槍枝，
    亦未必會出現具殺傷力程度之射擊結果。況被告甲○○供稱
    其係以BB彈丸試射，未曾以金屬彈丸試射等語，而依法務部
    調查局經以BB彈丸試射6次結果，發射單位面積動能均介於
    7.803焦耳/平方公分至14.697焦耳/平方公分之間，乃遠低
    於前述殺傷力標準，則就被告甲○○主觀認識而言，其以BB
    彈丸試射結果，焉能得知該扣案槍枝可能具殺傷力？公訴人
    謂被告甲○○既然曾經持扣案槍枝試射，必然知悉該扣案槍
    枝具殺傷力等情，論據稍嫌不足。
  3.綜上所述，被告甲○○所辯其販售合法之玩具模型槍，且本
    件扣案槍枝管制編號0000000000號槍枝經伊試射結果認扣案
    槍枝不具殺傷力等情，尚屬可信。被告甲○○主觀上認為扣
    案槍枝管制編號0000000000號槍枝不具殺傷力，始為販售該
    槍枝之行為，其既欠缺所販賣客體為具殺傷力槍枝之認識，
    自難認其具有違反槍砲彈藥刀械管制條例第4條第1項之故意
    。
 (三) 被告乙○○主觀上之認識部分：
  1.本件扣案槍枝管制編號0000000000號槍枝經鑑定單位試射後
    ，出現逾越槍砲彈藥刀械管制條例所指殺傷力標準之機率甚
    微，難期待販售該扣案槍枝之同案被告甲○○知悉該槍枝可
    能具有殺傷力，已如前述。該同案被告甲○○於本院審理時
    ，並以證人地位結證稱：伊是以原來進貨的槍枝出售予被告
    乙○○，並未改造過；伊不知該槍枝單位面積動能，但經試
    射紙板結果認為該槍枝並無殺傷力，出售予被告乙○○時，
    亦未告知扣案槍枝之單位動能等語（見本院卷第126至128
    頁）。販售該槍枝之被告甲○○尚且不知該槍之發射單位動
    能已逾槍砲彈藥刀械管制條例之殺傷力標準，更難苛責自市
    面上模型店購得該槍枝之被告乙○○，能認知上開槍枝有殺
    傷力。
  2.且被告乙○○買受上開扣案槍枝之價格，均僅約新臺幣1萬
    餘元，顯然低於一般足以殺傷人體之槍枝交易行情；況臺灣
    非若美國，乃嚴格管制槍枝且刑罰頗重之國家，是以社會大
    眾當可信賴市面上開設之模型玩具槍店所販賣者應係合法槍
    枝，本件被告乙○○既係在市面上開設之玩具模型店購得上
    開槍枝，應係自信所為並不足以涉及刑罰，且依其情狀所生
    之自信，尚與社會通常觀念無違。
  3.至公訴人雖以被告乙○○自承曾經試射扣案槍枝等語，而推
    定被告乙○○對於所持有之槍枝具有殺傷力應屬知情。惟被
    告乙○○既供陳係以BB彈丸發射，未曾以金屬彈丸試射，而
    該扣案之槍枝經法務部調查局裝填BB彈丸試射結果，其發射
    之單位面積動能僅在7.803焦耳/平方公分至14.697焦耳/平
    方公分之間，縱以金屬彈丸試射，出現超過殺傷力標準之機
    率亦甚低，此概如前述。實難以被告乙○○曾以扣案槍枝管
    制編號0000000000號槍枝發射BB彈丸，即推認其知悉該槍枝
    係屬槍砲彈藥刀械管制條例所指具殺傷力之槍枝。
  4.綜上所述，被告乙○○辯稱其自玩具模型店購得上開槍枝，
    認為是合法的玩具模型槍等情，應屬可信。堪認被告乙○○
    在犯罪故意之構成要件上，容有欠缺。
六、綜前所述，依內政部警政署刑事警察局就扣案槍枝管制編號
    0000000000號槍枝之鑑定結果，上開槍枝具有殺傷力，固堪
    認定。惟依前所述，上開扣案槍枝僅在最佳射擊狀態下，始
    偶然出現25焦耳/平方公分之略逾殺傷力標準之數值，實難
    推認被告甲○○於販售該槍枝當時或被告乙○○持有該槍枝
    之當時，主觀上具備殺傷力槍枝之認識。公訴人所舉事證既
    無從說服本院以形成被告甲○○、乙○○有罪之心證，依上
    揭法條規定及說明，自應為被告甲○○、乙○○無罪判決之
    諭知。
七、據上論斷，應依刑事訴訟法第301條第1項，判決如主文。
本案經檢察官黃正綱到庭執行職務
中    華    民    國    98    年    3     月    11    日
              刑事第四庭審判長法  官  林楨森
                              法  官  辜漢忠
                              法  官  鄧晴馨
上正本證明與原本無異。
如不服本判決，應於收受送達後10日內向本院提出上訴狀（應附
繕本）。其未敘述上訴理由，應於上訴期間屆滿後20日內補提理
由書狀於本院，上訴於臺灣高等法院。
                              書記官  林怡君
中    華    民    國    98    年    3     月    11    日


司法院資訊處製作；財團法人民間司法改革基金會備份。
